臺灣臺南地方法院民事裁定
110年度消債職聲免字第52號
債  務  人  郭春秀  
代  理  人  蔡佳渝律師(法扶律師)
債  權  人  臺灣中小企業銀行股份有限公司

法定代理人  黃博怡  
訴訟代理人  汪順生  
債  權  人  渣打國際商業銀行股份有限公司

法定代理人  龐維哲  


債  權  人  花旗(台灣)商業銀行股份有限公司


法定代理人  莫兆鴻  
代  理  人  陳正欽  


債  權  人  台新國際商業銀行股份有限公司

法定代理人  尚瑞強  


債  權  人  遠東國際商業銀行股份有限公司

法定代理人  周添財  


債  權  人  兆豐國際商業銀行股份有限公司

法定代理人  張兆順  
訴訟代理人  林勵之  

上列當事人聲請消費者債務清理事件，經本院裁定清算程序終止
後移送裁定免責，本院裁定如下：
    主  文
債務人郭春秀應予免責。
    理  由
一、法院為終止或終結清算程序之裁定確定後，除別有規定外，
    應以裁定免除債務人之債務；法院裁定開始清算程序後，債
    務人有薪資、執行業務所得或其他固定收入，扣除自己及依
    法應受其扶養者所必要生活費用之數額後仍有餘額，而普通
    債權人之分配總額低於債務人聲請清算前2年間，可處分所
    得扣除自己及依法應受其扶養者所必要生活費用之數額者，
    法院應為不免責之裁定。但債務人證明經普通債權人全體同
    意者，不在此限；債務人有下列各款情形之一者，法院應為
    不免責之裁定。但債務人證明經普通債權人全體同意者，不
    在此限：㈠於7年內曾依破產法或本條例規定受免責。㈡故意
    隱匿、毀損應屬清算財團之財產，或為其他不利於債權人之
    處分，致債權人受有損害。㈢捏造債務或承認不真實之債務
    。㈣聲請清算前2年內，因消費奢侈商品或服務、賭博或其他
    投機行為，所負債務之總額逾聲請清算時無擔保及無優先權
    債務之半數，而生開始清算之原因。㈤於清算聲請前1年內，
    已有清算之原因，而隱瞞其事實，使他人與之為交易致生損
    害。㈥明知已有清算原因之事實，非基於本人之義務，而以
    特別利於債權人中之一人或數人為目的，提供擔保或消滅債
    務。㈦隱匿、毀棄、偽造或變造帳簿或其他會計文件之全部
    或一部，致其財產之狀況不真確。㈧故意於財產及收入狀況
    說明書為不實之記載，或有其他故意違反本條例所定義務之
    行為，致債權人受有損害，或重大延滯程序；債務人有前條
    各款事由，情節輕微，法院審酌普通債權人全體受償情形及
    其他一切情狀，認為適當者，得為免責之裁定，消費者債務
    清理條例（下稱消債條例）第132條、第133條、第134條、
    第135條分別定有明文。
二、本件聲請人於民國109年9月9日具狀向本院聲請清算，經本
    院以109年度消債清字第72號裁定自109年12月31日下午5時
    起開始清算程序，續由本院司法事務官以110年度司執消債
    清字第1號進行清算程序，由本院依職權分配清算財團財產
    新臺幣(下同)249,853元予各債權人，並確定在案，是本件
    可供清算債權分配之清算財團財產已分配完結，本院於110
    年4月30日以110年度司執消債清字第1號裁定清算程序終結
    等情，業據本院依職權調取上開卷宗查證屬實，是本件應就
    聲請人有無不予免責之情事，予以調查。
三、依消債條例第136條規定，本院為裁定前，應予債權人及債
    務人陳述意見之機會，茲據：
  ㈠債務人陳述意見略以：債務人目前任職於劉道賜內兒科診所
    ，每月收入23,800元，扣除生活必要分用14,866元，仍餘8,
    934元。惟本件債權人於清算程序中已獲分配總額249,853元
    ，該金額顯高於聲請人於聲請清算前2年間，可處分所得扣
    除自己必要生活費之數額，核無消債條例133條、134條規定
    應不予免責之情形。
  ㈡普通債權人台新國際商業銀行股份有限公司、花旗(台灣)商
    業銀行股份有限公司均具狀表示：請法院詳查聲請人有無消
    債條例第133條、第134條各款之不免責事由等語。遠東國際
    商業銀行股份有限公司、兆豐國際商業銀行股份有限公司均
    具狀表示不同意債務人免責等語。台灣中小企業銀行股份有
    限公司則於110年8月16日到院表示：債務人有固定薪資，而
    債務人之扣薪只有收取109年9、10、11、12月，共4期，債
    務人就未再為任何之清償，不同意免責等語。
四、就聲請人有無消債條例第133條、第134條規定之不免責情形
    ，本院調查及判斷如下：
  ㈠聲請人無消債條例第133條規定之不免責情形：
  ⒈關於「法院裁定開始清算程序後，債務人之薪資所得及其他
    固定收入，扣除自己及依法應受其扶養者所必要生活費用之
    數額後，有無餘額」乙節：
    聲請人主張自本院裁定開始清算後，仍任職於劉道賜內兒科
    診所，每月薪資23,800元，業據提出薪資單為證（見卷第63
    頁）而聲請人主張每月必要支出為14,866元，並未超過臺南
    市政府所公告之臺南市110年度最低生活費用每人每月13,30
    4元之1.2倍即15,965元（消債條例第64條之2第1項參照）之
    標準，尚屬合理，應可採信。是以，聲請人於法院裁定開始
    清算程序後，仍有收入、扣除其所必要生活費用及扶養費之
    數額後尚有餘額8,934‬元【計算式：23,800－14,866＝8,934‬
    】之事實，應堪認定。
  ⒉關於「普通債權人之分配總額，是否低於聲請人聲請清算前
    2年間，可處分所得扣除自己及依法應受其扶養者所必要生
    活費用之數額」乙節：
    ⑴聲請人係於109年9月9日聲請清算，而其聲請清算前2年之
      所得共計571,200‬元【計算式：23,800×24＝571,200‬】，
      此有財產及收入狀況說明書、存摺明細、107至108年度綜
      合所得稅各類所得資料清單及薪資明細為證（見本院109
      年度消債清字第72號卷第36頁、第41至43頁、第23頁至第
      25頁），是聲請人於107年9月起至109年9月期間，可處分
      所得金額合計為571,200‬元。
    ⑵聲請人於聲請清算時主張每月必要支出為14,866元，並未
      超過臺南市政府所公告之臺南市107至109年度最低生活費
      用之1.2倍，即每人每月14,866元、14,866元、15,965元
      ，尚屬合理，應可採信。是聲請人於107年9月起至109年9
      月期間，自己所必要生活費用共計356,784‬元(計算式：1
      4,866×24＝356,784‬‬)，則聲請人於上開期間可處分所得5
      71,200‬元，扣除必要生活費用356,784‬元後，餘額為214
      ,416‬元；又本件清算事件，經本院司法事務官進行清算
      程序後，經將清算財團之財產249,853元分配完結後，於1
      10年4月30日以110年度司執消債清字第1號裁定諭知清算
      程序終結，已如前述，是本件普通債權人之分配總額為24
      9,853元，顯高於債務人於聲請清算前2年間之可處分所得
      扣除必要支出之數額，核與消債條例第133條規定應為不
      免責裁定之要件不合，自不得依該規定為不免責之裁定。
  ⒊承前說明，聲請人並無消債條例第133條之應予不免責之事
    由。
  ㈡聲請人無消債條例第134條各款不予免責之事由：
  ⒈債務人無消債條例第134條第4款所定不免責事由：
   ⑴按修正前消債條例第134條第4款規定，債務人之浪費行為屬
     不免責之事由，實務上適用結果，債務人多因有此款事由
     而不獲免責，為免對債務人過度嚴苛，應予以適度限縮為
     消費奢侈商品或服務，並參照第20條、第44條、第64條、
     第82條及第133條等規定，限於債務人於聲請清算前2年內
     ，所為消費奢侈商品或服務等不當行為，始足當之（消債
     條例第134條修正理由參照）。故101年1月4日修正公布之
     消債條例第134條第4款即規定須債務人聲請清算前2年內，
     因消費奢侈商品或服務、賭博或其他投機行為，所支出之
     總額逾該期間可處分所得扣除自己及依法應受其扶養者所
     必要生活費用之半數，或所負債務之總額逾聲請清算時無
     擔保及無優先權債務之半數，而生開始清算之原因，始足
     當之。
   ⑵查本件債務人係於109年9月9日聲請清算，而觀之各債權人
     前所陳報之債務人消費借貸明細資料，債務人於聲請清算
     前兩年內並無消費奢侈商品或服務、賭博或其他投機行為
     ，難認屬101年1月4日修法通過之消債條例第134條第4款所
     應審酌為不免責事由之範圍。況債權人亦未另提出其他證
     據證明債務人有消費奢侈商品或服務、賭博或其他投機行
     為，且卷內亦查無其有何因賭博或其他投機行為而生不免
     責原因，核與消債條例第134條第4款所定之要件不相符。
  ⒉債務人無消債條例第134條第2款、第8款所定不免責事由：
 　⑴債務人前已就其財產及收入情形陳報在卷，並已為適當之說
     明及證明（109年度消債清字第72號卷第36頁、110年度司
     執消債清字第1號卷第65頁），債權人對此並無其他反證提
     出，因此尚難認定債務人有其他隱匿、毀損應屬清算財團
     之財產，或故意於財產及收入狀況說明書為不實之記載之
     行為。
  ⑵又本院向臺南市政府社會局函詢債務人是否領有相關補助乙
    情，業據臺南市政府社會局於110年9月29日以南市社助字第
    1101190178號函覆稱：債務人自109年1月起迄今未具低收或
    中低收入戶資格，且不具身心障礙身份，未領取身心障礙者
    生活補助費等語，足證債務人並未領取政府之中低收入戶、
    身心障礙等相關補助金，是債務人就其是否有領取失業補助
    、低收入戶補助、職業訓練補助等政府相關補助金，並無故
    意於財產及收入狀況說明書為不實之記載，或有其他故意違
    反本條例所定義務之行為，致債權人受有損害之情形，因此
    債務人無消債條例第134條第8款所定之不免責事由。
 ⒊此外，本院復查無債務人有何消債條例第134條所列其他各款
   不免責事由，且相對人亦未提出債務人有何符合消債條例第1
   34條各款所規定之事證，故應認債務人並無消債條款第134條
   所定不免責事由之存在。
五、綜上所述，本件聲請人經法院為清算程序終止之裁定確定，
    復查無消債條例第133條、第134條所定之不應免責情形存在
    ，揆諸首揭說明，應以裁定免除聲請人之債務，是本件聲請
    人應予免責，爰裁定如主文。
中    華    民    國  110    年     10    月  27      日
                  民事消債法庭   法  官   葉淑儀
以上正本證明與原本無異。
如不服本裁定，得於收受裁定正本後10日內向本院提出抗告狀，
並繳納抗告裁判費新臺幣1,000元。
中    華    民    國  110   年      10    月  29      日
                                 書記官   林幸萱